【裁判字號】    89,上易,1076
【裁判日期】    890801
【裁判案由】    業務侵占等
【裁判全文】
臺灣高等法院臺中分院刑事判決                  八十九年度上易字第一○七六號
      上  訴  人  臺灣臺中地方法院檢察署檢察官
      上  訴  人
      即  自訴人  甲○○
      上  訴  人
      即  自訴人  協暐營造工程有限公司
      右  一  人
      代  表  人  乙○○
      被      告  丁○○
右上訴人因業務侵占等案件，不服臺灣臺中地方法院八十八年度自字第一三一一號中
華民國八十九年三月九日第一審判決（偵查案號：臺灣臺中地方法院檢察署八十九年
度偵字第二三三三號，含八十八年度他字第一二七○號），提起上訴，本院判決如左
：
      主  文
原判決撤銷，發回臺灣臺中地方法院。
      理  由
一、自訴意旨略以：八十六年間，被告丁○○與丙○○透過當時不知情之自訴人代表
    乙○○安排於乙○○家中，對自訴人甲○○出示長億實業股份有限公司之四億元
    工程發包預算書，並言以其人脈關係將可承攬長億公司所發包之工程每年可承做
    約新台幣（下同）四億元之工程，將有鉅利可圖，然欠缺資金，以此設詞邀約自
    訴人等入股，於是自訴人甲○○出資伍佰萬元，乙○○出資二佰萬元，成立協暐
    營造工程有限工司，並由乙○○擔任公司負責人，實際則由被告二人負責。惟迨
    至八十六年底自訴人甲○○見公司成立近半年，然卻未聞公司或分配盈餘，於是
    前往公司查帳，然公司卻人去樓空，且公司成立近三個月，並未承包長億公司之
    任一相關工程，且當初所投入之資金反遭被告丁○○以借貸名義，挪用三百五十
    七萬元，嗣自訴人質問，被告等始以兩個小工程搪塞；而被告丁○○則立下切結
    書願最遲在八十七年八月十日前歸還借款外，另向自訴人佯稱已進行其他工程之
    承攬案。惟被告丁○○不僅未如期歸還借款，事後經查根本亦無被告前開所稱工
    程，至此自訴人始知受騙。因認被告涉有詐欺罪嫌。另被告丙○○則為該公司之
    總經理，協暐公司既未承包任何工地工程，然被告丙○○竟從公司支出交際費計
    六十五萬二千二百二十三元，因認該部份款項為被告丙○○所私自花用，認其涉
    有業務侵占罪嫌云云。
二、原審判決略以：本件自訴人所自訴被告丁○○、丙○○等二人之犯罪事實，業據
    自訴人前於八十八年七月十五日具狀向台灣台中地方法院檢察署檢察官提出告訴
    ，並由該署檢檢察官於同年月二十九日定期傳訊自訴人及被告二人而開始偵查，
    此觀台灣台中地方法院檢察署八十九年度偵字第二三三三號卷宗即明（含八十八
    年度他字第一二七○號卷），乃自訴人對同一案件，於檢察官開始偵查後之八十
    八年十一月十七日向原審提起自訴，揆諸刑事訴訟法第三百二十三條第一項業已
    於八十九年二月九日修正公布為「先公訴後自訴」之原則，是以對於刑事訴訟法
    修正前，檢察官已開始偵查，嗣由被害人提自訴之案件，顯已違反八十九年二月
    九日修正施行之刑事訴訟法，爰依前揭說明，不經言詞辯論，逕予諭知不受理之
    判決云云。
三、惟查：
（一）按同一案件經檢察官依第二百二十八條規定開始偵查者，不得再行自訴。但告
      訴乃論之罪，經犯罪之直接被害人提起自訴者，不在此限，刑事訴訟法第三百
      二十三條第一項定有明文。次按刑事訴訟法第三百二十三條第一項業於八十九
      年二月九日修正公布為「先公訴後自訴」之原則，是以對於刑事訴訟法該法條
      修正前，檢察官已開始偵查，嗣於該條文修正後始由被害人提起自訴之案件，
      應認其不得提起自訴而提起，乃自訴程序不合法。但查對於刑事訴訟法該條文
      修正前，檢察官已開始偵查，被害人並於該條文修正公布前即提起自訴之案件
      ，是否應認其不得提起自訴而提起，乃自訴程序不合法，即非無研求之餘地。
（二）原審略謂：按不得提起自訴而提起者，應諭知不受理之判決，刑事訴訟法第三
      百三十四條定有明文。又同一案件經檢察官依刑事訴訟法第二百二十八條規定
      開始偵查者，不得再行自訴，為民國八十九年二月九日修正公布施行之刑事訴
      訟法第三百二十三條第一項所明定。再者，修正刑事訴訟法施行前，已經開始
      偵查或審判之案件，除有特別規定外，其以後之訴訟程序，應依修正刑事訴訟
      法終結之，刑事訴訟法施行法第二條規定甚明，且依同法第五條：「刑事訴訟
      法簡易程序修正施行前已繫屬於各級法院之簡易程序案件，仍依施行前之法定
      程序處理之」、第六條：「修正刑事訴訟法施行前，已繫屬於各級法院之附帶
      民事訴訟，仍應依施行前之法定程序終結之」之規定，僅有簡易程序案件及附
      帶民事訴訟案件於刑事訴訟法修正施行前已繫屬於各級法院者，應依施行前之
      刑事訴訟法所定程序處理。故自訴案件倘於上述刑事訴訟法第三百二十三條第
      一項修正施行前繫屬於各級法院者，刑事訴訟法施行法既無應適用修正施行前
      刑事訴訟法之特別規定，則其後之訴訟程序，自應依該修正後之規定處理。綜
      上所述，依刑事訴訟施行法第二條規定，自訴合法要件即應依修正後之刑事訴
      訟法第三百二十三條規定處理，不問自訴案件之繫屬係究於刑事訴訟法修正前
      或修正後，固非無見。
（三）但查本件自訴人自訴被告等涉有詐欺及業務侵占罪嫌，然此部分犯罪事實雖先
      前業經自訴人於八十八年七月十五日向臺灣臺中地方法院檢察署提出告訴狀，
      且檢察官已開始偵查，而自訴人在前揭偵查案件終結前，於八十八年十一月十
    七日改向原審提起本件自訴，依照當時之刑事訴訟法第三百二十三條第一項之
      規定，其自訴仍屬合法。雖其後於八十九年二月九日修正公布為「先公訴後自
      訴」之原則，刑事訴訟法第三百二十三條第一項修正公布為：按同一案件經檢
      察官依第二百二十八條規定開始偵查者，不得再行自訴。但告訴乃論之罪，經
      犯罪之直接被害人提起自訴者，不在此限。但查自訴程序於自訴人改向原審提
      起自訴當時，本屬合法，縱其後刑事訴訟法第三百二十三條第一項經修正公布
      ，但對於於法本無不合之本件自訴程序，尚難因此遽謂應翻異而作不同之認定
      ，否則判斷自訴程序之合法與否，將操控於原審法官結案之速度，此寧為事理
      之平？從而，原審以嗣後修正公布之法律否定自訴人早已提起之自訴案件程序
      之合法性，容有疑義。本案自訴人提起自訴之時間，係在刑事訴訟法第三百二
      十三條第一項規定修正前所提出，揆諸當時法條規定，係明定須於「偵查終結
      前」提出，方屬適法；新修正規定，則以「開始依法偵查前」提出，作為限制
      要件。既然本件自訴，係於新法修正公布前即已提出，依上開說明，其自訴是
      否合法須依舊法規定以為論斷，又依刑事訴訟法施行法第五條規定精神以觀，
      亦應以訴訟行為時之規定，作為合法與否之準據。檢察官及自訴人皆上訴，指
      摘原審判決不當，為有理由，爰不經言詞辯論，由本院將原審判決撤銷，並發
      回原審法院，另為適法之裁判。
四、據上論斷，應依刑事訴訟法第三百六十九條第一項但書、第三百七十二條，判決
    如主文。
中      華      民      國    八十九     年      八     月      一      日
                                  臺灣高等法院臺中分院刑事第一庭
                                        審判長法  官  陳  紀  綱
                                              法  官  陳  登  源
                                              法  官  蕭  錦  鍾
右正本證明與原本無異。
不得上訴。
                                              書記官  蘇  昭  文
中      華      民      國    八十九     年      八     月      二      日
                                                                        Ｉ


司法院資訊處製作；財團法人民間司法改革基金會備份。
